---
title: "T-test и тест Манна-Уитни (Вилкоксона). Сравнение по мощности и по устойчивости к выбросам."
author: "Редкокош Кирилл"
date: "04.11.2021"
output: html_document
header-includes: \usepackage[russian]{babel}
---

```{r setup, include=FALSE}
knitr::opts_chunk$set(echo = TRUE, warning = FALSE, message = FALSE)
```

Рассмотрим случайную величину $\xi$, определенную на некотором вероятностном пространстве $(\Omega, \mathfrak{A}, \mathsf{P})$.

# T-test

## Одновыборочный t-test

Одновыборочный t-test применяется для проверки нулевой гипотезы $H_0: \mathsf{E}\xi=a=a_0$ о равенстве математического ожидания $\mathsf{E}\xi$ некоторому известному значению $a_0$.

Статистика критерия будет иметь следующий вид:

-- $\mathsf{D}\xi=\sigma^2<\infty$:
      $t=z=\sqrt n\frac{(\overline x-a)}{\sigma}\xrightarrow[n\to\infty]{}N(0,1)$                        
      Если $\xi\sim N(a,\sigma^2)$, то $t=z\sim N(0,1)$.
      
В этом случае разбиение будет иметь следующий вид:                                                       
      $\quad \quad \quad$ - $H_{1}:\mathsf{E}\xi\neq{a}_{0}$ $A^{(\alpha)}_{\text{крит}}=\mathbb{R}\setminus\left(z_{a/2},z_{1-a/2}\right) \\$                $\quad \quad \quad$ - $H_{1}:\mathsf{E}\xi>{a}_{0}$ $A^{(\alpha)}_{\text{крит}}=(z_{1-a},\infty) \\$                $\quad \quad \quad$ - $H_{1}:\mathsf{E}\xi<{a}_{0}$ $A^{(\alpha)}_{\text{крит}}=(-\infty,z_{a}) \\$

-- $\mathsf{D}\xi$ неизвестна:  
      $\\$ $t=\sqrt{n-1}\,\frac{\bar{x}-{a}_{0}}{s}=\sqrt{n}\,\frac{\bar{x}-{a}_{0}}{\tilde{s}}\xrightarrow[n\to\infty]{}N(0,1)$                                                                         
      Если $\xi\sim N(a,\sigma^2)$, то $t\sim t(n-1)$.
      В этом случае разбиение будет иметь следующий вид:                                                       
      $\quad \quad \quad$ - $H_{1}:\mathsf{E}\xi\neq{a}_{0}$ $A^{(\alpha)}_{\text{крит}}=\mathbb{R}\setminus\left(qnt_{t(n-1)}(a/2),qnt_{t(n-1)}(1-a/2)\right) \\$                $\quad \quad \quad$ - $H_{1}:\mathsf{E}\xi>{a}_{0}$ $A^{(\alpha)}_{\text{крит}}=(qnt_{t(n-1)}(1-a),\infty) \\$                    $\quad \quad \quad$ - $H_{1}:\mathsf{E}\xi<{a}_{0}$ $A^{(\alpha)}_{\text{крит}}=(-\infty,qnt_{t(n-1)}a) \\$
      
## Двухвыборочный t-test для независимых выборок с равной дисперсией

Если дисперсия известна, то статистика критерия будет выглядеть следующим образом:

$t=\dfrac{\bar{x}-\bar{y}}{\sigma\sqrt{\dfrac{1}{n_{1}}+\dfrac{1}{n_{2}}}}\xrightarrow[n_{1},n_{2}\to\infty]{}N(0,1).$

Если данные нормальные, то $t\sim N(0,1)$

Если дисперсия неизвестна:

$t=\dfrac{\bar{x}-\bar{y}}{\tilde{s}_{1,2}\sqrt{\dfrac{1}{n_{1}}+\dfrac{1}{n_{2}}}}\xrightarrow[n_{1},n_{2}\to\infty]{}N(0,1).$  

Если данные нормальные, то $t\sim t(n_1+n_2-2)$

## Двухвыборочный t-test для независимых выборок с различной дисперсией

Если дисперсия известна, то статистика критерия будет выглядеть следующим образом:

$t=\dfrac{\bar{x}-\bar{y}}{\sqrt{\dfrac{\sigma_1^2}{n_{1}}+\dfrac{\sigma_2^2}{n_{2}}}}\xrightarrow[n_{1},n_{2}\to\infty]{}N(0,1).$

Если данные нормальные, то $t\sim N(0,1)$

Если дисперсия неизвестна:

$t=\dfrac{\bar{x}-\bar{y}}{\sqrt{\dfrac{s_1^2}{n_{1}}+\dfrac{s_2^2}{n_{2}}}}\xrightarrow[n_{1},n_{2}\to\infty]{}N(0,1).$  

## Условия применимости

-- Наблюдения в выборке независимы друг от друга (для двухвыборочного критерия- в обеих выборках);

-- Данные имеют распределение близкое к нормальному или объем выборки достаточно велик. 
      
# Mann–Whitney U test

Используется для проверки нулевой гипотезы: $P(\xi_1>\xi_2) = \frac{1}{2}$.

Для построения статистики критерия U необходимо составить единый ранжированный ряд из обеих сопоставляемых выборок, расставив их элементы по степени нарастания признака и приписав меньшему значению меньший ранг (при наличии повторяющихся элементов в выборке использовать средний ранг). Разделить единый ранжированный ряд на два, состоящих соответственно из единиц первой и второй выборок. Подсчитать отдельно сумму рангов, пришедшихся на долю элементов первой выборки $W_1$, и отдельно — на долю элементов второй выборки $W_2$, статистика критерия будет иметь следующий вид: 

$U:=\max(n_{1}n_{2}+\frac{n_{1}(n_{1}+1)}{2}-W_{1},n_{1}n_{2}+\frac{n_{2}(n_{2}+1)}{2}-W_{2}).$

Если верна $H_0$, то $\mathsf{E}U=\frac{n_1n_2}{2}$, $\mathsf{D}U=n_1n_2\frac{n_1+n_2+1}{12}$ и $\frac{U-\mathsf{E} U}{\sqrt{\mathsf{D} U}}\xrightarrow[n_{1},n_{2}\to\infty]{}N(0,1)$

Критерий состоятельный против альтернативы $H_{1}:P(\xi_{1}>\xi_{2})\ne P(\xi_{1}<\xi_{2})$.
Если формы распределений одинаковы, то эта альтернатива обозначает сдвиг. Для симметричных распределений это условие обозначает равенство медиан (а для нормального --- математических ожиданий). 

Так как критерий является ранговым, то он устойчив к выбросам, хоть и за счет небольшой потери мощности при сравнении с t-test.

##Условия применимости

-- Наблюдения в выборке независимы друг от друга;

-- Наблюдения в выборке, по крайней мере, порядковые;

-- В выборочных данных не должно быть совпадающих значений (все числа — разные) или таких совпадений должно быть очень мало.

# Моделирование

Рассмотрим p-value как случайную величину:

$\alpha_1=P_{H_0}(H_0$ отвергается) = $\alpha \Leftrightarrow P_{H_0}(\alpha>p)=\alpha \Leftrightarrow P_{H_0}(p<\alpha)=\alpha$

Соответственно, если верна $H_0$, то p-value равномерно распределено на [0,1].

Смоделируем 10000 выбор (по 1000 индивидов) из стандартного нормального распределения. Подсчитываем выборки p-value (отдельно для t-test и wilcox test) и строим функции распределения.

```{r}
set.seed(1)
size <- 10000
individuals <- 1000
samp <- matrix(rnorm(individuals * size, 0, 1), ncol = size)
pvalT <- apply(samp, 2, function(x)
t.test(x, mu = 0)$p.value)
plot(ecdf(pvalT), col='green', main ="Эмперическое распределение p-value для t-test")
lines(c(0,1), c(0,1))
legend("topleft", c("t-test"), title = "Критерий", fill=c("green"))
pvalW <- apply(samp, 2, function(x)
wilcox.test(x, mu = 0)$p.value)
plot(ecdf(pvalW), col='red', main ="Эмперическое распределение p-value для wilcox.test")
lines(c(0,1), c(0,1))
legend("topleft", c("wilcox.test"), title = "Критерий", fill=c("red"))
```

Эмпирические функции распределения совпадают с прямой y=x (на [0,1]), значит оба критерия точные (так как p-value равномерно распределено на [0,1]).

## Устойчивость к выбросам

Добавим 20 выбросов (небольших) с одной из сторон (в данном случае справа) и посмотрим на поведения эмпирической функции распределения p-value. 

```{r}
amount_of_outliers <- 20
right <- matrix(rnorm(amount_of_outliers * size, 3, 1), ncol = size)
sampRight <- matrix(data=rbind(samp, right), ncol = size)
t_r <- apply(sampRight, 2, function(x)
t.test(x, mu = 0)$p.value)
plot(ecdf(t_r), col='green', main ="Эмперическое распределение p-value при 20 выбросах")
lines(c(0,1), c(0,1))
w_r <- apply(sampRight, 2, function(x)
wilcox.test(x, mu = 0)$p.value)
lines(ecdf(w_r), col='red')
legend("topleft", c("t-test", "wilcox.test"), title = "Критерий", fill=c("green", "red"))
```

Оба критерия стали радикальными, а значит неприменимыми. Стоит заметить, что wilcox test ближе к прямой y=x (на [0,1]), соответственно он является более устойчивым к выбросам такого типа (но все еще неприменимым при таком количестве выбросов).

Добавим ещё 20 выбросов (небольших) с другой стороны (слева) и посмотрим на поведения эмпирической функции распределения p-value. 

```{r}
left <- matrix(rnorm(amount_of_outliers * size, -3, 1), ncol = size)
sampRightAndLeft <- matrix(data=rbind(sampRight, left), ncol = size)
t_rl <- apply(sampRightAndLeft, 2, function(x)
t.test(x, mu = 0)$p.value)
plot(ecdf(t_rl), col='green', main ="Эмперическое распределение p-value при выбросах с обеих сторон")
lines(c(0,1), c(0,1))
w_rl <- apply(sampRightAndLeft, 2, function(x)
wilcox.test(x, mu = 0)$p.value)
lines(ecdf(w_rl), col='red')
legend("topleft", c("t-test", "wilcox.test"), title = "Критерий", fill=c("green", "red"))
```

Оба критерия стали консервативными (в силу увеличения дисперсии распределения при таком же математическом ожидании), wilcox test ближе к прямой y=x (на [0,1]).

Рассмотрим исходную модель с добавлением одного выброса, но очень отдаленного. А также двух отдальенных выбросов с обеих сторон.

```{r}
outlier1 <- matrix(rnorm(size, -65, 1), ncol = size)
sampOut1 <- matrix(data=rbind(samp, outlier1), ncol = size)
t_out1 <- apply(sampOut1, 2, function(x)
t.test(x, mu = 0)$p.value)
plot(c(0,1), c(0,1), type="l", main ="Эмперическое распределение p-value при 1 сильном выбросе")
lines(ecdf(t_out1), col='green')
w_out1 <- apply(sampOut1, 2, function(x)
wilcox.test(x, mu = 0)$p.value)
lines(ecdf(w_out1), col='red')
legend("topleft", c("t-test", "wilcox.test"), title = "Критерий", fill=c("green", "red"))
outlier2 <- matrix(rnorm(size, 65, 1), ncol = size)
sampOut2 <- matrix(data=rbind(sampOut1, outlier2), ncol = size)
t_out2 <- apply(sampOut2, 2, function(x)
t.test(x, mu = 0)$p.value)
plot(c(0,1), c(0,1), type="l", main ="Эмперическое распределение p-value при 2 сильных выбросах")
lines(ecdf(t_out2), col='green')
w_out2 <- apply(sampOut2, 2, function(x)
wilcox.test(x, mu = 0)$p.value)
lines(ecdf(w_out2), col='red')
legend("topleft", c("t-test", "wilcox.test"), title = "Критерий", fill=c("green", "red"))
```

Случай с 1 выбросом: wilcox test почти неотличим от прямой y=x (на [0,1]), а значит он устойчив к таким выбросам. В то же время t-test для стандартных уровней значимости ($\alpha$ < 0.2) является консервативным, после чего становится радикальным (чем более отдаленный выброс мы рассматриваем тем дальше находится точка пересечения с прямой y=x).

Случай с 2 выбросами: wilcox test почти неотличим от прямой y=x (на [0,1]), а значит он устойчив к таким выбросам. В то же время t-test является консервативным.

## Мощность

Рассматривая p-value как случайную величину:

$\alpha_{II} = P_{H_1}(H_0$ не отвергается) $\Leftrightarrow \alpha_{II} = P_{H_1}(\alpha < p) \Leftrightarrow \alpha_{II} = 1 - P_{H_1}(p < \alpha) \Leftrightarrow P_{H_1}(p < \alpha) = \beta$.

Таким образом, если верна альтернативная гипотеза, то через эмпирическую функцию распределения p-value можно определить мощность критерия против альтернативы $H_1$. Соответственно, для сравнение критериев по мощности против альтернативы $H_1$ необходимо, что бы $H_1$ была одинакова для обоих тестов.

Оценим мощность этих двух критериев, для этого два раза смоделируем 150 выборок (по 10000 индивидов) из нормального распределения (1. С математическим ожиданием 0.1 и дисперсией 1; 2. С математическим ожиданием 0.25 и дисперсией 1). Подсчитываем выборки p-value (отдельно для t-test и wilcox test) и строим функции распределения. Первый случай -- мощность против альтернативной гипотезы, что математическое ожидание равно 0.1, второй -- мощность против альтернативной гипотезы, что математическое ожидание равно 0.25.

```{r}
samp1 <- matrix(rnorm(10000 * 150, 0.1, 1), ncol = 10000)
samp2 <- matrix(rnorm(10000 * 150, 0.25, 1), ncol = 10000)
pval1_t <- apply(samp1, 2, function(x)
t.test(x, mu = 0)$p.value)
plot(c(0,1), c(0,1), type="l")
lines(ecdf(pval1_t), col='green')
pval1_w <- apply(samp1, 2, function(x)
wilcox.test(x, mu = 0)$p.value)
lines(ecdf(pval1_w), col='red')
legend("topleft", c("t-test", "wilcox.test"), title = "Критерий", fill=c("green", "red"))
pval2_t <- apply(samp2, 2, function(x)
t.test(x, mu = 0)$p.value)
plot(c(0,1), c(0,1),  type="l")
lines(ecdf(pval2_t), col='green')
pval2_w <- apply(samp2, 2, function(x)
wilcox.test(x, mu = 0)$p.value)
lines(ecdf(pval2_w), col='red')
legend("topleft", c("t-test", "wilcox.test"), title = "Критерий", fill=c("green", "red"))
```

Мощность против обеих альтернатив t-test больше мощности wilcox test (против соответствующих альтернатив), а также заметим, что оба критерия являются более мощными против альтернативной гипотезы, что математическое ожидание равно 0.25, так как альтернатива находится дальше от нулевой гипотезы.

Сравним мощности t-test и wilcox test в случае с выбросами с обеих сторон (так как они применимы- не радикальны) против альтернативы, что математическое ожидание равно 0.07.

```{r}
pvalrl_t <- apply(sampRightAndLeft, 2, function(x)
t.test(x, mu = 0.07)$p.value)
plot(c(0,1), c(0,1), type="l")
lines(ecdf(pvalrl_t), col='green')
pvalrl_w <- apply(sampRightAndLeft, 2, function(x)
wilcox.test(x, mu = 0.07)$p.value)
lines(ecdf(pvalrl_w), col='red')
legend("topleft", c("t-test", "wilcox.test"), title = "Критерий", fill=c("green", "red"))
pvalOut2_t <- apply(sampOut2, 2, function(x)
t.test(x, mu = 0.07)$p.value)
plot(c(0,1), c(0,1), type="l")
lines(ecdf(pvalOut2_t), col='green')
pvalOut2_w <- apply(sampOut2, 2, function(x)
wilcox.test(x, mu = 0.07)$p.value)
lines(ecdf(pvalOut2_w), col='red')
legend("topleft", c("t-test", "wilcox.test"), title = "Критерий", fill=c("green", "red"))
```

В обоих случаях wilcox test является более мощным против гипотезы, что математическое ожидание равно 0.07.

Проверим состоятельность критериев, для этого рассмотрим выборки из $N(0.1,1)$, но в 10 увеличим число выборок.

```{r}
samp3 <- matrix(rnorm(10000 * 1500, 0.1, 1), ncol = 10000)
pval3_t <- apply(samp3, 2, function(x)
t.test(x, mu = 0)$p.value)
plot(c(0,1), c(0,1), type="l", main ="Эмперическое распределение p-value для проверки состоятельности")
lines(ecdf(pval3_t), col='green')
pval3_w <- apply(samp3, 2, function(x)
wilcox.test(x, mu = 0)$p.value)
lines(ecdf(pval3_w), col='red')
legend("topleft", c("t-test", "wilcox.test"), title = "Критерий", fill=c("green", "red"))
```

При росте числа выборок мощность (против альтернативной гипотезы, что математическое ожидание равно 0.1) стремится к 1, значит оба критерия состоятельные (против альтернативной гипотезы, что математическое ожидание равно 0.1).

## Выводы
Было продемонстрировано, что оба критерия являются точными. 

Преимущества wilcox test:

- Более устойчив к выбросам, нечувствителен к единичным даже очень сильным выбросам. 

Преимущества t-test:

- Является более мощным (при одинаковых альтернативных гипотезах).

Оба критерия состоятельные против альтернатив об отличном математическом ожидании.

# Применение к реальным данным 

```{r}
library(GGally)
library(ggpubr)
```

Были выбраны данные, содержащие данные о качестве красного португальского вина «Vinho Verde»– https://www.kaggle.com/uciml/red-wine-quality-cortez-et-al-2009.

Группировка данных производилась следующим образом: в нулевой группе те индивиды, которые имеет оценку quality не выше среднего, а в первой группе- выше среднего.

```{r}
df <- subset(read.csv("winequality-red2.csv", header = TRUE, as.is = FALSE), select = c(1,4,5,9,12), sep=',') 
head(df)
df$col[df$quality > median(df$quality)] <- '1'
df$col[df$quality <= median(df$quality)] <- '0'
ggpairs(df, columns=c(1:4), ggplot2::aes(colour=col), diag = list(continuous = "barDiag"))
```

Выборка состоит из 1599 наблюдений, можно говорить об асимптотическом схождении к стандартному нормальному распределению статистик критериев t-test и wilcox.test.

Посмотрим на boxplot данных pH (и в дальнейшем будем анализировать данные о pH).

```{r}
boxplot(subset(df, col == "0")$pH, subset(df, col == "1")$pH)
```

На boxplot видно, что при примерно равны медианы и разброс, а также наблюдаются outliers.

Проверим гипотезу о равенстве средних при помощи t-test и гипотезу о равном сдвиге (так как формы распределения одинаковы) при помощи wilcox.test.

```{r}
t.test(subset(df, col == "0")$pH, subset(df, col == "1")$pH)
wilcox.test(subset(df, col == "0")$pH, subset(df, col == "1")$pH)
```

Обе рассматриваемых гипотезы отвергаются, так как p-value меньше уровня значимости 0.05. 