---
title: "Exam presentation"
author: "Redkokosh Kirill"
date: "1/14/2022"
output: ioslides_presentation
---

```{r setup, include=FALSE}
knitr::opts_chunk$set(echo = FALSE)
```

```{r, include=FALSE}
library(lattice)
library(ggplot2)
library('GGally')
library(dplyr)
library("factoextra")
library("FactoMineR")
set.seed(1)
```

## Считывание данных

```{r, echo=TRUE}
df <- read.csv2("creditcard.csv")
head(df)
```

## Описание признаков

card: Фактор. Была ли принята заявка на кредитную карту?

reports: Количество отчетов о крупных нарушениях.

age: Возраст в годах плюс двенадцатая доля года.

income: Годовой доход (в 10.000 долларов США).

share: Отношение ежемесячных расходов по кредитной карте к годовому доходу.

expenditure: Средний ежемесячный расход по кредитной карте.

dependents: Количество иждивенцев.

months: Количество месяцев проживания по текущему адресу.

MC: Количество основных кредитных карт.

## Описательная статистика

```{r}
df$card <- as.factor(df$card)
df$age <- as.double(df$age)
df$income <- as.double(df$income)
df$expenditure <- as.double(df$expenditure)
```

```{r, echo=TRUE}
df1 <- select(df, card, reports, age, income, 
              expenditure, dependents, months)
summary(df1)
```

## Matrix plot

```{r, echo=TRUE, message = FALSE, warning = FALSE, results=FALSE}
ggpairs(df1, title="correlogram", columns = c(2:7),
        diag = list(continuous = "barDiag"), 
              mapping=aes(colour = card))
```

## Логарифмируем признаки

```{r}
df1 <- filter(df1, months != 0)
```

```{r, echo=TRUE}
df1l <- transform(df1, age=log(age), 
                  income=log(income), months=log(months))
df1l <- rename(df1l, l_age = age, 
               l_income = income, l_months = months)
head(df1l, 4)
```

## Matrix plot новых признаков

```{r, echo=TRUE, message = FALSE, warning = FALSE, results=FALSE}
  ggpairs(df1l, title="correlogram", columns = c(2:7),
      diag = list(continuous = "barDiag"), 
          mapping=aes(colour = card))
```

## Удаление выбросов

```{r, echo=TRUE, message = FALSE, warning = FALSE, results=FALSE}
df1lo <- filter(df1l, l_age > 0 & l_income > 0)
ggpairs(df1lo, title="correlogram", columns = c(2:7),
      diag=list(continuous="barDiag"),mapping=aes(colour=card))
```

## Собственные числа 

```{r, echo=TRUE, message = FALSE, warning = FALSE, results=FALSE}
res.pca <- PCA(df1lo[-1], scale.unit = TRUE, ncp = 4, graph= FALSE)
fviz_eig(res.pca)
```

## Матрица из собственных векторов 

```{r, echo=TRUE}
cbind(colnames(df1lo[-1]), round(res.pca$svd$V, digits = 4))
```

## Факторные нагрузки

```{r, echo=TRUE}
get_pca_var(res.pca)$coord
```

## Факторные нагрузки

```{r, echo=TRUE}
fviz_pca_var(res.pca, col.var = "darkgreen")
```

## Хорошо ли ГК описывают признак?

```{r, echo=TRUE, message = FALSE, warning = FALSE, results=FALSE}
fviz_cos2(res.pca, choice = "var", axes = 1:2)
```

## Визуализация главных компонент

```{r echo=TRUE}
fviz_pca_biplot(res.pca)
```

## Интерпретация 

```{r echo=TRUE}
df1lo[941, ]$reports
df1lo[1276, ]$expenditure
```

## Раскраска

```{r echo=TRUE}
fviz_pca_biplot(res.pca, habillage=df1lo$card, 
            addEllipses=TRUE, ellipse.level=0.95)
```